【裁判字號】    96,重上,61
【裁判日期】    980513
【裁判案由】    塗銷土地抵押權登記
【裁判全文】
臺灣高等法院高雄分院民事判決          96年度重上字第61號
上  訴  人  台灣土地銀行股份有限公司
法定代理人  丙○○
訴訟代理人  史乃文律師
被 上訴 人  甲○○
            乙○○
共      同
訴訟代理人  黃吉雄律師
上列當事人間請求塗銷土地抵押權登記事件，上訴人對於民國96
年5 月30日臺灣屏東地方法院95年度重訴字第9 號第一審判決提
起上訴，本院於98年4 月29日言詞辯論終結，判決如下：
    主  文
原判決廢棄。
被上訴人在第一審之訴駁回。
第一、二審訴訟費用由被上訴人負擔。
    事實及理由
一、上訴人之法定代理人已變更為丙○○，有民國97年12月31日
    財政部台財人字第09708517040 號函在卷可稽，據丙○○聲
    明承受訴訟，核無不合，合先敘明。
二、本件被上訴人起訴主張：(一)被上訴人甲○○以原為其所有坐
    落屏東縣枋寮鄉○○○段803-6 地號及同段808- 1地號等2
    筆土地為擔保，先後於民國81年1 月17日及同年2 月25日向
    屏東縣枋寮地區農會信用部（下稱枋寮農會，已由上訴人概
    括承受）分別借款新台幣（下同）400 萬元及120 萬元，各
    設定本金480 萬元及144 萬元之最高限額抵押權。嗣甲○○
    於86年2 月間清償上開全部借款，上訴人將上開借款之擔保
    放款借據、抵押借款契約書、抵押權設定契約書及他項權利
    證明書返還甲○○，甲○○於90年8 月11日將上開土地移轉
    登記予被上訴人乙○○，並將塗銷抵押權登記之債權轉讓予
    乙○○。(二)訴外人謝雙和於76年12月10日提供原為其所有而
    登記在其妻謝孫秋霞名下之坐落屏東縣枋寮鄉○○○段808-
     2地號土地之應有部分2 分之1 ，向枋寮農會借款500 萬元
    ，設定本金600 萬元之最高限額抵押權。甲○○於80年6 月
    間向謝雙和購買808-2 地號土地之應有部分28674 分之1205
    9 （先借名登記在林陳秋花名下，於80年11月間移轉登記為
    甲○○所有），而將該筆借款全部清償，上訴人將該筆借款
    之抵押權設定契約書、他項權利移轉變更契約書及他項權利
    證明書返還予謝雙和。謝雙和再將塗銷抵押權登記之債權轉
    讓予甲○○。被上訴人既已取回上開各筆借款之借據、他項
    權利證明書及抵押權設定契約書等文件，足認兩造間已有塗
    銷抵押權設定登記之合意，上訴人自有塗銷抵押權登記之義
    務，爰提起本訴，求為判決：(一)上訴人應將乙○○所有坐落
    屏東縣枋寮鄉○○○段803-6 地號、地目田，面積3880平方
    公尺及同段808-1 地號、地目旱，面積1723平方公尺之兩筆
    土地，分別經屏東縣枋寮地政事務所於81年1 月6 日以枋土
    登270 號收件，所為權利價值最高限額480 萬元之抵押權設
    定登記，及於81年2 月20日以枋土登字第1041號收件，所為
    權利價值最高限額新台幣144 萬元之抵押權設定登記予以塗
    銷。(二)上訴人應將甲○○所有坐落屏東縣枋寮鄉○○○段80
    8- 2地號，地目田，面積28674 平方公尺之土地，經屏東縣
    枋寮地政事務所於76年12月7 日以潮登字14795 號，所為權
    利範圍28674 分之12059 、權利價值最高限額600 萬元之抵
    押權設定登記予以塗銷。
三、上訴人則以：甲○○尚有連帶保證債務未清償，謝雙和亦有
    另筆借款1500萬元未清償，系爭抵押權所擔保之債權既未消
    滅，甲○○自不得請求塗銷抵押權登記。枋寮農會職員雖將
    抵押權設定契約書及他項權利證明書等文件交還甲○○、謝
    雙和，但未出具抵押權塗銷同意書，枋寮農會並無同意塗銷
    系爭抵押權登記之意思，自無與甲○○、謝雙和間有塗銷系
    爭抵押權設定登記之合意。又被上訴人提起本件訴訟，與原
    審法院88年度訴字第2 號事件為同一事件，有違一事不再理
    原則等語，資為抗辯。
四、原審判決：(一)上訴人應將被上訴人乙○○所有坐落屏東縣枋
    寮鄉○○○段803-6 地號、面積3880平方公尺土地，經屏東
    縣枋寮地政事務所於81年1 月16日以枋土登字第270 號收件
    ，權利價值最高限額480 萬元，及於81年2 月20日以枋土登
    字第1041號收件，權利價值最高限額140 萬元之抵押權設定
    登記，均予以塗銷。(二)上訴人應將被上訴人甲○○所有坐落
    屏東縣枋寮鄉○○○段808-2 地號、面積2867四平方公尺土
    地，經屏東縣枋寮地政事務所於76年12月7 日以潮登字第14
    795 號收件，權利範圍28674 分之12059 ，權利價值最高限
    額600 萬元之抵押權設定登記，予以塗銷（原判決主文欄第
    一段漏載系爭808-1 地號土地，屬顯然錯誤，應由該院更正
    ）。上訴人不服，於本院聲明：(一)原判決廢棄。(二)被上訴人
    在第一審之訴駁回。被上訴人則聲明：上訴駁回。
五、兩造不爭執事項：
  (一)甲○○以原為其所有系爭803-6 號、808 -1地號土地，先後
    於81年1 月17日及同年2 月25日向枋寮農會分別借款400 萬
    元及120 萬元，各設定本金480 萬元及144 萬元之最高限額
    抵押權，嗣甲○○於86年2 月間將借款全部清償，枋寮農會
    乃將上開2 筆借款之擔保放款借據、抵押借款契約書、抵押
    權設定契約書及他項權利證明書返還甲○○，甲○○再於90
    年8 月11日將該2 筆土地移轉登記予乙○○，並將塗銷抵押
    權登記之債權轉讓予乙○○。
  (二)鄭添洄於81年1 月20日向枋寮農會借款400 萬元，由甲○○
    擔任連帶保證人，逾期未繳本息，枋寮農會對鄭添洄之繼承
    人楊寶秀、鄭淙韓及甲○○分別取得執行名義（原審89年促
    字第17915 號支付命令及確定證明書，原審89年訴字第266
    號民事判決及確定證明書），並聲請強制執行，因執行不足
    受償而換發債權憑證（原審93年執字第6022號債權憑證），
    甲○○之連帶保證債務仍未清償完畢。
  (三)謝雙和於76年12月10日提供原為其所有而登記在其妻謝孫秋
    霞名下之系爭808-2 地號土地之應有部分2 分之1 ，向枋寮
    農會借款500 萬元，設定本金600 萬元之最高限額抵押權，
    存續期間為76年11月28日至96年11月28日。甲○○於80年6
    月間向謝雙和購買系爭808-2 地號土地之應有部分28674 分
    之12059 （先借名登記在林陳秋花名下，於80年11月間移轉
    登記為甲○○所有），而將上開借款全部清償。枋寮農會將
    上開借款之抵押權設定契約書、他項權利移轉變更契約書及
    他項權利證明書返還謝雙和，謝雙和再轉交予甲○○，謝雙
    和並將塗銷抵押權登記之債權轉讓予甲○○。但謝雙和又於
    83 年2月28日再向枋寮農會借款1500萬元，此筆貸款逾期未
    還，經枋寮農會執行無結果而取得執行法院92年執字第468
    號債權憑證，謝雙和之債務未清償完畢。
  (四)枋寮農會於90年9 月14日與上訴人合併，權利義務由上訴人
    概括承受。
六、兩造爭執之事項：(一)甲○○提起本件訴訟與原審88年度訴字
    第2 號是否有一事不再理原則之適用而不得更行起訴？(二)甲
    ○○與枋寮農會間就系爭803-6 、808-1 地號等2 筆土地上
    之抵押權設定登記是否有塗銷之合意？(三)謝雙和與枋寮農會
    間就系爭808-2 地號土地上之抵押權設定登記是否有塗銷之
    合意？本院判斷如次。
七、甲○○提起本件訴訟與原審88年度訴字第2 號是否有一事不
    再理原則之適用而不得更行起訴？
    查甲○○於88年間曾對枋寮農會就系爭不動產提起塗銷系爭
    抵押權登記之訴，經原審88年訴字第2 號判決駁回確定在案
    ，固有該判決附卷可稽，惟查該事件甲○○係主張系爭抵押
    權所擔保之債權已全部清償完畢而不存在，依抵押權從屬性
    ，應許抵押人請求塗銷抵押權設定登記為訴訟標的，而本件
    訴訟甲○○係主張枋寮農會與抵押人甲○○、謝雙和間有塗
    銷抵押權之合意，且甲○○、謝雙和將各該塗銷抵押權合意
    之債權分別讓與乙○○、甲○○，以塗銷抵押權債權合意為
    訴訟標的，二者之訴訟標的並非相同，自非同一事件。上訴
    人辯稱本件訴訟有一事不再理原則之適用，不得更行起訴云
    云，並無足採。
八、甲○○與枋寮農會間就系爭803-6 、808-1 地號等2 筆土地
    上之抵押權設定登記是否有塗銷之合意？謝雙和與枋寮農會
    間就系爭808-2 地號土地上之抵押權設定登記是否有塗銷之
    合意？
  (一)被上訴人主張甲○○與枋寮農會間、謝雙和與枋寮農會間有
    塗銷抵押權登記之合意，無非以枋寮農會若不同意塗銷系爭
    抵押權，自無將表彰系爭抵押權之各該抵押權設定契約書、
    他項權利證明書等文件返還甲○○、謝雙和，且證人即前枋
    寮農會信用部主任戊○○到庭陳證枋寮農會有同意借款人辦
    理抵押權塗銷之意思，甲○○、謝雙和分別已取得借據、他
    項權利證明書及抵押權設定契約書等文件，足證雙方間已無
    抵押債權存在等情，為其依據。
  (二)惟查，戊○○係證述：「（承辦人員將上開三項文件交付甲
    ○○是否表示農會同意塗銷抵押權設定登記？）一般來說把
    上開文件交還給借款人或抵押人是『準備』要讓他們塗銷抵
    押權登記的意思，但塗銷還要會同各分部主辦人員查明還有
    無欠款，如果沒有欠款，就會蓋章同意塗銷」（原審卷第16
    6 頁），核與證人丁○○結證：「（在你擔任放款業務期間
    ，如果把借據、抵押權設定契約書及他項權利證明書返還給
    抵押人或借款人，是否表示同意塗銷抵押權登記的意思？）
    如果本件貸款清償完畢，我們就會交還上開三項文件給抵押
    人或借款人，但要塗銷抵押權登記的話，還要另外出具證明
    。」、「（還要出具什麼證明？）我們有三個單位，包含水
    底寮、東海辦事處及本會均審核無誤後才會出具證明」等語
    （原審卷第165 頁），是依戊○○所證，僅足證明枋寮農會
    將抵押權設定契約書、他項權利證明書等文件返還借款人或
    抵押人，一般而言，僅係「準備」讓借款人或抵押人塗銷抵
    押權登記，及塗銷抵押權須經枋寮農會會同各分部查明無欠
    款後，出具塗銷抵押權同意書才能辦理之事實，不能僅執此
    認為枋寮農會返還他項權利證明書及抵押權設定契約書等文
    件時，即有同意借款人辦理抵押權塗銷之意思。
  (三)戊○○固另證述：「（本件最後為何為塗銷抵押權登記？）
    當時交付上開文件給原告甲○○，『應該是』『要』同意他
    辦理塗銷登記，但可能因為沒有馬上辦理，後來發現有欠款
    且逾期，所以就不蓋章同意塗銷。」等語（原審卷第166 至
    167 頁）。惟查，甲○○對枋寮農會所負之連帶保證債務仍
    未清償完畢之事實，為兩造所不爭，且甲○○以803-6 及80
    8 -1地號土地先後為枋寮農會設定本金480 萬元及144 萬元
    之最高限額抵押權，存續期間分別為81年2 月19日起至101
    年2 月19日止、81年1 月13日起至101 年1 月13日止，所擔
    保之範圍係包括方今鎰對枋寮農會現在及將來所負之借款、
    票據、保證等債務，此為該土地建築改良物抵押權設定契約
    書約定事項第1 條所載明，則方今鎰所負前開保證債務既未
    清償完畢，應為該抵押權所擔保之債務，是戊○○上開所述
    ，無非指枋寮農會當時因債務人已清償前述之400 萬元及12
    萬元之借款，然尚未查明抵押物所擔保者，是否存有除此以
    外之其他債務，故而交付上開文件給甲○○，原則上準備讓
    甲○○塗銷抵押權登記，但因尚須會同各分部查明無其他抵
    押權擔保之債務存在，而未立即出具同意書予方今鎰辦理塗
    銷抵押權登記，嗣發覺甲○○尚有連帶保證債務未清償，故
    未出具同意書予甲○○辦理塗銷抵押權，非謂枋寮農會當時
    交付上開文件給甲○○時，即已同意甲○○辦理通銷抵押權
    設定登記。
  (四)至枋寮農會已將系爭抵押權之設定契約書及他項權利證明書
    分別交還甲○○、謝雙和，固無從提出該抵押權設定契約書
    及他項權利證明書以實行抵押權，但非謂系爭抵押權已不存
    在，被上訴人既未舉證證明枋寮農會交還上開文件時，確有
    同意塗銷系爭抵押權設定登記，自不得僅憑枋寮農會返還上
    開文件之單純行為，即推論枋寮農會與甲○○、謝雙和間有
    塗銷抵押權設定登記之合意。
九、綜上所述，被上訴人未能證明甲○○與枋寮農會間及謝雙和
    與枋寮農會間就系爭抵押權設定登記，有塗銷之合意，從而
    ，被上訴人主張其分別自甲○○、謝雙和受讓塗銷系爭抵押
    權設定登記之債權，本於兩造有塗銷系爭抵押權之合意，請
    求上訴人塗銷系爭抵押權設定登記，即非正當，不應准許。
    原審判決上訴人敗訴，即有未合，上訴意旨指摘原判決不當
    ，求予廢棄，為有理由，應由本院將原判決廢棄，改判如主
    文第2 項所示。兩造其他攻防及舉證，於判決結果不生影響
    ，毋再逐一論述，附此敘明。
十、據上論結，本件上訴為有理由，依民事訴訟法第450條、第
    78條，判決如主文。
中    華    民    國    98    年    5     月    13    日
                            民事第六庭
                                審判長法官  許明進
                                法      官  李炫德
                                法      官  徐文祥
以上正本證明與原本無異。
如對本判決上訴，須於判決送達後20日內向本院提出上訴狀，其
未表明上訴理由者，應於上訴後20日內向本院提出上訴理由書（
均須按他造當事人之人數附繕本）。上訴時應提出委任律師或具
有律師資格之人之委任狀，並依附註條文規定辦理。
中    華    民    國    98    年    5     月    14    日
                                書  記  官  呂素珍
附註：
民事訴訟法第466 條之1 ：
對於第二審判決上訴，上訴人應委任律師為訴訟代理人，但上訴
人或其法定代理人具有律師資格者，不在此限。
上訴人之配偶、三親等內之血親、二親等內之姻親，或上訴人為
法人、中央或地方機關時，其所屬專任人員具有律師資格並經法
院認適當者，亦得為第三審訴訟代理人。
第1 項但書及第2 項情形，應於提起上訴或委任時釋明之。


司法院資訊處製作；財團法人民間司法改革基金會備份。
